臺灣高等法院刑事判決　　　　　　　　95年度上訴字第4557號
上　訴　人
即　被　告　甲○○
上列上訴人因毒品危害防制條例案件，不服臺灣板橋地方法院95
年度訴字第2669號，中華民國95年10月30日第一審判決（起訴案
號：臺灣板橋地方法院檢察署95年度毒偵字第4749號），提起上
訴，本院判決如下：
    主  文
上訴駁回。
    事  實
一、甲○○前因施用毒品案件，經原審於民國88年12月10日以88
    年度毒聲字第8720號裁定，送觀察、勒戒後，認有繼續施用
    毒品之傾向，再以89年度毒聲字第151 號裁定，繼續送強制
    戒治1年，並於90年1月10日執行完畢出所，復於92年間再因
    施用第二級毒品案件，經原審以92年度毒聲字第580 號裁定
    令入戒治處所施以強制戒治1年，於92年5月23日入所戒治，
    於93年1月9日因毒品危害防制條例修正而釋放出所，另並經
    檢察官提起公訴，經原審以92年度訴字第1020號判處有期徒
    刑7月，甫於93年8 月8日執行完畢。詎猶不知悔改，於前揭
    強制戒治執行完畢釋放後5 年內，復基於施用第一級毒品之
    犯意，於95年1月中旬某日起至同年6月30日止，連續在臺北
    縣三重市○○街309號二樓之住處，平均每3天，以針筒注射
    之方式，施用第一級毒品海洛因多次；另又基於施用第一級
    毒品之犯意，於95年7月6日晚上10時許，在臺北縣三重市○
    ○○街朋友之住處內，以上開方式施用第一級毒品海洛因一
    次，嗣於同年7月7日上午10時40分許，行經臺北縣三重市○
    ○○街31號前，因形跡可疑，為警臨檢查獲，並扣得其所有
    、供己施用之第一級毒品海洛因10包（起訴書誤載為一包，
    合計淨重0.31公克，空包裝總重1.96公克），經驗尿後而查
    悉上情。
二、案經臺北市政府警察局中正第一分局報告臺灣板橋地方法院
    檢察署檢察官偵查起訴。原審於準備程序進行中，甲○○就
    被訴事實為有罪之陳述，經告知簡式審判程序之旨，並聽取
    各當事人之意見後，原審合議庭裁定由受命法官獨任進行簡
    式審判程序。
    理  由
一、上揭犯罪事實，業據被告甲○○於警詢、偵訊、原審審理時
    坦承不諱，而其經警採集尿液送驗，確呈鴉片類陽性反應，
    有臺灣檢驗科技股份有限公司濫用藥物尿液檢驗報告1 紙、
    臺北市政府警察局中正第一分局95年7 月移送毒品防制條例
    人犯尿液檢體對照表一紙存卷足佐。又扣案之白色粉末10包
    ，經鑑驗後認為含第一級毒品海洛因成分，合計淨重0.31公
    克（空包裝總重1.96公克），有法務部調查局鑑定通知書、
    贓證物品清單各1 紙在卷可考。顯示被告確實染有毒癮，佐
    以施用毒品成癮者，已因藥物依賴性而具有常習性，確有持
    續施用毒品之可能，足認被告上揭施用第一級毒品之自白與
    事實相符，堪予採信。又按92年7月9日新修正之毒品危害防
    制條例刪除二犯及三犯之規定，一改修法前繁雜之處遇程序
    ，僅將施用毒品者簡化區分為初犯、再犯，並認施用毒品者
    係屬病患性犯人，以觀察、勒戒戒除其身癮，並以強制戒治
    去除其心癮。經觀察、勒戒或強制戒治執行完畢釋放後，若
    係5 年後再犯該條例第10條施用毒品罪者，與同條例第20條
    第1項、第2項關於「初犯」之處理方式相同，檢察官應先聲
    請法院裁定令被告入勒戒處所觀察、勒戒，並視有無繼續施
    用毒品傾向，決定應予釋放、為不起訴之處分，或應聲請法
    院裁定令入勒戒處所強制戒治；若係5 年內「再犯」同條例
    第10條施用毒品罪者，依同條例第23條第2 項規定，檢察官
    則應依法追訴。觀諸該條例第20條第3 項之修正理由：「觀
    察、勒戒或強制戒治5 年後再犯者，顯見前所實施之觀察、
    勒戒或強制戒治已足以遮斷其施用毒品之癮，為期自新及協
    助其戒除毒癮，對此5 年後再犯者，爰明定仍適用初犯之規
    定，先經觀察、勒戒、強制戒治之程序。」及同條例第23條
    第2 項之修正理由：「為配合簡化施用毒品犯之刑事處遇程
    序，並鑑於經觀察、勒戒或強制戒治執行完畢釋放後5 年內
    再犯者，其再犯率甚高，原據以實施之觀察、勒戒及強制戒
    治既已無法收其實效，自應施以刑事處遇。」顯然如施用毒
    品者係前經觀察、勒戒或強制戒治等治療程序執行完畢5 年
    後，始再施用毒品之「初犯」，因前所執行之觀察、勒戒或
    強制戒治已足收戒除毒癮之效，自應重新執行觀察、勒戒或
    強制戒治等治療程序，並於治療程序執行完畢後，由檢察官
    為不起訴處分，毋庸對之追訴處罰；反之，在「再犯」之情
    形，因其先前所為治療程序顯未能收戒斷毒癮之效，且考量
    施用毒品者之再犯率偏高，乃簡化其刑事處遇程序，而逕予
    追訴處罰，不再施以治療程序。參酌上開立法理由，修正毒
    品危害防制條例就施用毒品者，祇於「初犯」及「5 年後再
    犯」二種情形，有其追訴條件之限制，即須於初犯經觀察、
    勒戒或強制戒治釋放後，5 年內均無施用毒品之行為，始能
    認其前所實施之觀察、勒戒或強制戒治已足遮斷毒癮，而得
    於五年後再犯時，再予適用初犯之規定，重行觀察、勒戒等
    程序。倘5年內已經再犯，被依法追訴處罰，縱其第3次（或
    第3次以上）施用毒品之時間在初犯釋放5 年以後，即與「5
    年後再犯」之情形有別，且因已於「5 年內再犯」，顯見其
    再犯率甚高，原實施觀察、勒戒或強制戒治，已無法收其實
    效，而無5 年戒斷期之存在，自無再經觀察、勒戒及強制戒
    治之必要，應由檢察官逕行起訴，始符新法修正之本旨。是
    本件被告前曾因施用毒品案件，經原審於88年12月10日以88
    年度毒聲字第7820號裁定，送觀察、勒戒後，認有繼續施用
    毒品之傾向，再以89年度毒聲字第151 號裁定，繼續送強制
    戒治1年，並於90年1月10執行完畢出所，復於92年間因施用
    第二級毒品案件，經原審以92年度毒聲字第580 號裁定令入
    戒治處所施以強制戒治1年，於92年5月23日入所戒治，於93
    年1月9日因毒品危害防制條例修正而釋放出所，另並經檢察
    官提起公訴，經本院以92年度訴字第1020 號判處有期徒刑7
    月，甫於93年8月8日執行完畢，有臺灣高等法院被告前案紀
    錄表1 紙附卷可考，被告於上開強制戒治執行完畢後，既曾
    於5 年內再犯毒品危害防制條例第10條之罪，並經判刑確定
    ，本次被告再犯毒品危害防制條例第10條之罪，自非屬毒品
    危害防制條例所定「5 年後再犯」之情形，而應依法追訴，
    附此指明。從而本件事證明確，自應依法論科。
二、
  (一)查被告甲○○於上揭95年1 月中旬某日間起連續施用第一級
    毒品海洛因至95年6月30日行為後，刑法業已自95年7 月1日
    起修正生效施行，其第2條第1項規定行為後法律有變更者，
    適用行為時之法律，但行為後之法律有利於行為人者，適用
    最有利於行為人者，是關於上揭被告自95年1 月中旬某日起
    至同年年6 月30日止之多次施用第一級毒品犯行部分，乃應
    針對刑法修正變更部分，就有利或不利於被告之一切相關情
    狀，以定其應適用之法律，本院綜理被告甲○○所涉此部分
    犯行，認就此部分倘適用其行為時法律（即修正前刑法）之
    相關規定處斷，對其較為有利，爰依刑法第2條第1項前段規
    定，就此部分適用修正前刑法規定處斷（本件此部分涉及刑
    法修正之法律變更部分，乃第56條之連續犯，而修正後刑法
    業已刪除連續犯之規定，倘遇有此情形，即需併合處罰，此
    結果顯然不利於被告）。
  (二)核被告甲○○所為，係犯毒品危害防制條例第10條第1 項施
    用第一級毒品罪（95年1月中旬某日起至同年6月30日間部分
    ）及同條項之施用第一級毒品罪（95年7月6日部分）；其施
    用前、後持有第一級毒品海洛因之低度行為，均應為其施用
    第一級毒品海洛因之高度行為所吸收，不另論罪；又其於95
    年1月中旬某日起至同年6月30日間先後多次施用第一級毒品
    海洛因之犯行，時間緊接，犯罪構成要件相同，所犯罪名又
    屬同一，顯係基於概括犯意反覆而為，應依修正前刑法第56
    條規定，就此部分論以一罪並加重其刑；至其所犯上開二罪
    間，犯意各別，行為互殊，應分論併罰（現行刑法業已刪除
    連續犯之規定，本院衡酌兩者間亦無何等接續犯或其他裁判
    上一罪、實質上一罪之關係，自應分論併罰。最高法院95年
    5月23日第八次刑事庭會議第五之 (四)項後段結論參照）。
    末查被告有如事實欄所載之前案科刑暨有期徒刑執行完畢情
    形，有臺灣高等法院被告前案紀錄表1 份在卷足憑，其於前
    案有期徒刑執行完畢後5 年內，故意再犯本案有期徒刑以上
    之罪，為累犯，應就其連續施用第一級毒品罪部分（即95年
    1月中旬某日起至同年6月30日間），依修正前刑法第47條之
    規定遞予加重其刑，並應就其施用第一級毒品罪部分（即95
    年7月6日部分），依修正後刑法第47條第1 項規定加重其刑
    。原審適用毒品危害防制條例第10條第1項、第18條第1項前
    段，刑法第2條第1項前段、第11條前段、第38條第1項第2款
    ，修正前刑法第56條、第51條第5 款、第47條（漏引第47條
    ，但前已說明適用第47條）爰審酌被告前有多次毒品前科，
    迭經觀察、勒戒、強制戒治及刑之執行完畢後，猶萌施用毒
    品犯意，顯見其戒除毒癮之意志薄弱，且未衷心悛悔，漠視
    法令之禁制，恣意濫用毒品，其行可訾，兼衡其自知事證明
    確，於警詢初訊時即坦承犯行，兼衡其施用毒品之種類、期
    間、次數、動機、目的、手段等一切情狀，分別量處連續施
    用第一級毒品，處有期徒刑拾月；又施用第一級毒品，處有
    期徒刑捌月，並依修正前刑法第51條第5 款之規定（最高法
    院95年5 月23日第八次刑事庭會議第五之（一）項後段結論
    參照），並定其應執行有期徒刑壹年貳月，以資懲儆。
三、原審並認扣案之第一級毒品海洛因10包（合計淨重0.31公克
    ），係查獲之第一級毒品，被告供稱係甫領得工資而購入，
    顯與95年1月至同年6月30日之施用犯行無涉，應依毒品危害
    防制條例第18條第1項前段規定，於95年7 月6日施用毒品犯
    行項下予以沒收銷燬。至上開海洛因之外包裝塑膠分裝袋10
    只（空包裝總重1.96公克），係用於包裹毒品，防其裸露、
    潮濕，便於攜帶施用，係屬被告所有，供其施用第一級毒品
    海洛因所用及預備之物，業據被告供承在卷，爰依刑法第38
    條第1項第2款規定於同項主文併予宣告沒收。
四、經核原審認事用法均無不合，審酌刑法第57條各款情形後之
    量刑亦稱妥適，被告上訴（未具理由），核無理由，應予以
    駁回。被告經合法傳喚，無正當理由不到庭，爰不待其陳述
    ，逕行判決，併此敘明。
據上論斷，應依刑事訴訟法第368條、第371條，判決如主文。
本案經檢察官劉斐玲到庭執行職務。
中　　華　　民　　國　　96　　年　　2　　月　　1 　 　日
　　　　　　　　　刑事第十一庭審判長法　官  張連財
　　　　　　　　　　　　　　　　    法　官  林明俊
　　　　　　　 　 　　　　　　　　　法　官  楊照男
以上正本證明與原本無異。
如不服本判決，應於收受送達後10日內向本院提出上訴書狀，其
未敘述上訴之理由者並得於提起上訴後10日內向本院補提理由書
（均須按他造當事人之人數附繕本）。
                                    書記官  陳秋雄
中　　華　　民　　國　　96　　年　　2　　月　　1 　 　日
附錄：本案論罪科刑法條全文
毒品危害防制條例第10條：
施用第一級毒品者，處6月以上5年以下有期徒刑。
施用第二級毒品者，處3年以下有期徒刑。
